# 同一控制下的吸收合并账务处理及报表编制

提问人：xihei-2008 时间：2016-05-08 10:59:45
1 、A公司吸收合并控股（持股90%）子公司B，未支付对价。从经济法的角度来讲，吸收合并属于合并方与被合并方之间的交易行为，而不是与被合并方股东之间的交易行为，所以吸收合并的经济实质是被合并方B首先从小股东回购10%的股份，然后将资产负债无偿转让给A,收回其全部股份后解散注销。基于吸收合并的这一经济实质，A公司在账务处理上属于处置长期股权投资，取得的净资产与长期股权投资的差额计入投资收益？（有观点认为A公司对吸收合并的账务处理为：净资产与长期股权投资的差额，属于以前年度经营积累的调整年初未分配利润，当年经营积累计入投资收益。这种观点是否混搅了合并报表中长投的处理与母公司单体报表的差异？） 2 、A吸收合并B，以 20151231 为基准日，B公司资产负债在 20160228 转入A公司。A公司吸收合并B后，无其他子公司，无需编制合并报表。那么在新三板挂牌时，需要编制两年一期的报表， 20160331 的报表为单体报表，利润表是以 20151231 为起点汇总B公司1-3月的损益，还是以 20160228 为起点仅汇总 3 月的损益到A公司的报表？由于 20160331 仅需编制单体报表，那么可比数据20151231 及 20141231 是编制合并报表还是仅为A公司单体报表？
对吸收合并没有经验，希望大家多多帮忙

回答人：chenyiwei
1 、母公司吸收合并非全资子公司，在个别报表层面，视同先收购少数股权，变为全资子公司后，按解释 7 号第四条规定处理。 2 、应以 20160228 为起点仅汇总 3 月的损益到A公司的报表。但基于可比性的考虑，申报报表中仍建议提供 2014 、 2015 年度的合并报表和2016 年 1 ～ 2 月的合并利润表、合并现金流量表。

提问人：xihei-2008 时间：2016-08-04 09:53:45
陈老师，股改的时候，净资产折股是必要条件吗？是否可以不折股，仍然保留有限公司时的所有者权益结构（保留盈余公积和未分配利润）？

回答人：chenyiwei
不可以。

提问人：xihei-2008 时间：2016-08-04 08:56:52
陈老师，仍然是关系吸收合并的问题： 1 、解释 7 号：“四、 3 、原为同一控制下企业合并取得的子公司改为分公司的，应将合并日至改为分公司日原子公司实现的净损益，转入原母公司留存收益。”这条解释是说原子公司实现的所有期间归属于母公司的净损益，在母公司报表中直接体现为盈余公积和未分配利润，还是说以前所有期间归属母公司的损益在吸收合并时点视为投资的收回，通过计入投资收益，而在资产负债表体现为留存收益？ 2 、解释 7 号：“四、 4 、原母公司对该原子公司长期股权投资的账面价值与按上述原则将原子公司的各 项资产、负债等转入原母公司后形成的差额，应调整资本公积；资本公积不足冲减的， 调整留存收益。”致同解读：“参考 CAS 40 所述的按享有份额确认的各项资产和负债的净额与原长期股权投资账面价值之间可能因减值而产生差额。解释 7号规定此差额应调整资本公积。”关于子公司变分公司的处理，您之前说母公司报表中长期股权投资与吸收合并子公司净资产的差额按照 2015 年解释 7 号应调整资本公积。但解释 7 号本条说“按照上述原则”调整后的差额才调整资本公积。按照致同解读，只有长投减值时，长投账面价值低于子公司账面净资产的差额才会计入资本公积。那是不是说，四、 3 的解读适用于子公司净资产大于母公司长投的情形？对于解释 7 、四中条款的逻辑关系是什么？您之前说子公司变分公司，长投与子公司净资产差额以前是计入投资收益，解释 7 公布后，差额计入资本公积。这一观点和致同的解释是否冲突呢？ 3 、解释 7 、四的前提是“子公司变分公司”。子公司变分公司是不是意味着先把子公司注销，子公司注销后再变更为分公司？而如果母公司先成立了分公司（从形式上进行了工商和税务登记，但实质上子公司业务陆续转到分公司），然后才注销了子公司。这种情况下，解释 7 是否适用呢？ 内容写的比较繁琐，希望陈老师能抽出时间帮我解答下这个疑问。

回答人：chenyiwei
1 、按照解释的字面意思，应该是直接计入权益（盈余公积和未分配利润），不通过利润表。 2 、资本公积是整笔分录最终的平衡数（除了致同解读提到的情形以外，不排除还可能有其他情形），但预计最终出现资本公积的情况应该是比较少的。你说“母公司报表中长期股权投资与吸收合并子公司净资产的差额按照 2015 年解释 7 号应调整资本公积”可能是你的误解。 3 、不一定。实质上母公司吸收子公司的业务并注销该子公司，如果是分为多个步骤，且各步骤之间构成一揽子交易的，也可以使用此处所述方法处理。

提问人：呼叫帮助 时间：2018-05-01 20:05:01
请教陈版，子公司注销。净资产-800万，欠母公司款项 1000 万。原来对子公司的长投 3000 万已经全额计提减值准备。那么当子公司注销时，这 1000 万的款项， 3000 万的投资，-800万的净资产，对母公司和合并层面分别会造成什么影响呢？如何财务处理？

回答人：chenyiwei
个别报表层面看能收回多少，可收回金额与长投、应收款的账面价值之间的差额为投资损失。 合并报表层面看支付给少数股东和外部债权人多少，支付给外部债权人的款项与对外负债账面价值之间的差额计入损益，分配给少数股东的款项与少数股东权益账面价值之间的差额调整权益。